ACORDAO-COMPLETO-2531822

ACÓRDÃO 1898/2022 ATA 12/2022 - SEGUNDA CÂMARA

VISTOS, relatados e discutidos estes autos de tomada de contas especial instaurada pela Secretaria Especial do Desenvolvimento Social do então Ministério do Desenvolvimento Social e Combate à Fome, em desfavor de Cleigivaldo Carvalho Santa Rosa, ex-prefeito municipal, em razão da não comprovação da regular aplicação dos recursos repassados pela União ao município de Sítio do Quinto/BA, por meio do Fundo Nacional de Assistência Social para a execução dos Programas Proteção Social Básica (PSB) e Proteção Social Especial (PSE) , no exercício de 2012,
ACORDAM os Ministros do Tribunal de Contas da União, reunidos em sessão da 2ª câmara, diante das razões expostas pelo relator, em:
9.1. julgar irregulares, nos termos dos arts. 1º, inciso I, 16, inciso III, alíneas b e c, da Lei 8.443/1992, c/c os arts. 19 e 23, inciso III, da mesma Lei, as contas do responsável Cleigivaldo Carvalho Santa Rosa (CPF: XXX.191.285-XX) , condenando-o ao pagamento das importâncias a seguir especificadas, atualizadas monetariamente e acrescidas dos juros de mora, calculadas a partir das datas discriminadas até a data da efetiva quitação do débito, fixando-lhe o prazo de quinze dias, para que comprove, perante o Tribunal, o recolhimento das referidas quantias aos cofres do Fundo Nacional de Assistência Social, nos termos do art. 23, inciso III, alínea "a", da citada lei, c/c o art. 214, inciso III, alínea "a", do Regimento Interno do TCU:
	Data de ocorrência 
	Valor histórico (R$)  

	30/1/2012 
	7.301,78 

	30/1/2012 
	911,50 

	2/4/2012 
	7.333,53 

	8/5/2012 
	5.162,62 

	19/6/2012 
	7.264,92 

	21/6/2012 
	622,25 

	11/7/2012 
	7.333,53 

	13/7/2012 
	813,00 

	13/7/2012 
	2.399,00 

	16/7/2012 
	622,25 

	14/8/2012 
	622,25 

	21/8/2012 
	7.333,53 

	21/8/2012 
	3.000,00 

	10/9/2012 
	507,25 

	27/9/2012 
	7.333,53 

	22/10/2012 
	7.333,53 

	12/11/2012 
	622,25 

	22/11/2012 
	7.333,53 

	18/12/2012 
	7.333,53 

	21/5/2012 
	622,25 

	17/9/2012 
	622,25 

9.2. aplicar ao responsável Cleigivaldo Carvalho Santa Rosa (CPF: XXX.191.285-XX) , a multa prevista no art. 57 da Lei 8.443/1992 c/c o art. 267 do Regimento Interno do TCU,  no valor de R$ 10.000,00 (dez mil reais) fixando-lhe o prazo de quinze dias, a contar da notificação, para que comprove, perante o Tribunal (art. 214, III, alínea "a", do Regimento Interno do TCU) , o recolhimento da dívida aos cofres do Tesouro Nacional, atualizada monetariamente desde a data deste acórdão até a data do efetivo recolhimento, se paga após o vencimento, na forma da legislação em vigor;
9.3. autorizar, caso requerido, nos termos do art. 26 da Lei n.º 8.443, de 1992, e do art. 217 do RITCU, o parcelamento das dívidas fixadas por este Acórdão em até 36 (trinta e seis) parcelas mensais e sucessivas, com a devida atualização monetária e os correspondentes acréscimos legais, esclarecendo aos responsáveis que a falta de pagamento de qualquer parcela importará no vencimento antecipado do saldo devedor, sem prejuízo das demais medidas legais;
9.4. autorizar, desde logo, nos termos do art. 28, inciso II, da Lei 8.443/1992, a cobrança judicial da dívida caso não atendidas as notificações.;
9.5. encaminhar cópia da presente deliberação ao Procurador-Chefe da Procuradoria da República no Estado da Bahia, nos termos do §3º do art. 16 da Lei 8.443/1992 c/c o §7º do art. 209 do Regimento Interno do TCU, informando-o que, nos termos do parágrafo único do art. 62 da Resolução TCU 259/2014, os procuradores e membros do Ministério Público credenciados nesta Corte podem acessar os presentes autos de forma eletrônica e automática, ressalvados apenas os casos de eventuais peças classificadas como sigilosas, as quais requerem solicitação formal; 
9.6. enviar cópia deste Acórdão à Secretaria Especial do Desenvolvimento Social e ao responsável, para ciência;
9.7. informar à Procuradoria da República no Estado da Bahia, à Secretaria Especial do Desenvolvimento Social e ao responsável que a presente deliberação, acompanhada do Relatório e do Voto que a fundamenta, poderá ser obtido no endereço eletrônico www.tcu.gov.br/acordaos e que o acesso às demais peças do processo pode ser obtido no endereço eletrônico deste Tribunal, opção "vista eletrônica".

Tomada de contas especial instaurada pela Secretaria Especial do Desenvolvimento Social do então Ministério do Desenvolvimento Social e Combate à Fome, em desfavor de Cleigivaldo Carvalho Santa Rosa, ex-prefeito municipal, em razão da não comprovação da regular aplicação dos recursos repassados pela União ao município de Sítio do Quinto/BA, por meio do Fundo Nacional de Assistência Social

Segunda Câmara

Prefeitura Municipal de Sítio do Quinto - BA.

3. Interessados/Responsáveis:
3.1. Interessado: Secretaria Especial do Desenvolvimento Social.
3.2. Responsável: Cleigivaldo Carvalho Santa Rosa (XXX.191.285-XX).

13.1. Ministros presentes: Bruno Dantas (Presidente), Augusto Nardes e Antonio Anastasia (Relator).
13.2. Ministro-Substituto convocado: Marcos Bemquerer Costa.

ANTONIO ANASTASIA

Cuidam estes autos de tomada de contas especial instaurada pela Secretaria Especial do Desenvolvimento Social do então Ministério do Desenvolvimento Social e Combate à Fome, em desfavor de Cleigivaldo Carvalho Santa Rosa, ex-prefeito municipal, em razão da não comprovação da regular aplicação dos recursos repassados pela União ao município de Sítio do Quinto/BA, por meio do Fundo Nacional de Assistência Social. 
2. 	Transcrevo a seguir, com ajustes de forma, nos termos do art. 1º, § 3º, inciso I, da Lei nº 8.443/92, a instrução lavrada no âmbito da Secretaria de Controle Externo da Defesa Nacional e da Segurança Pública - SecexDefesa (peça 54) , cuja proposta de encaminhamento foi endossada pelo corpo diretivo (peça 55-56) , e que recebeu parecer parcialmente convergente, em cota simples, do Ministério Público junto ao TCU, na pessoa do Procurador Marinus Eduardo de Vries Marsico (peça 57) . 
"INTRODUÇÃO  
1. Cuidam os autos de tomada de contas especial instaurada pela Secretaria Especial do Desenvolvimento Social, em desfavor de Cleigivaldo Carvalho Santa Rosa (CPF: XXX.191.285-XX) , em razão da não comprovação da regular aplicação dos recursos repassados pela União ao município de Sítio do Quinto/BA, por meio do Fundo Nacional de Assistência Social, na modalidade fundo a fundo, para a execução dos Programas Proteção Social Básica (PSB) e Proteção Social Especial (PSE) , no exercício de 2012. 
HISTÓRICO 
2.	Em 29/11/2018, com fundamento na IN/TCU 71/2012, alterada pela IN/TCU 76/2016 e DN/TCU 155/2016, o dirigente da Secretaria Especial do Desenvolvimento Social autorizou a instauração da tomada de contas especial (peça 26) . O processo foi registrado no sistema e-TCE com o número 4700/2019. 
3.	Os recursos foram repassados pelo Fundo Nacional de Assistência Social a município de Sítio do Quinto - BA, no exercício de 2012, na modalidade fundo a fundo, conforme Demonstrativo de Parcelas Pagas (peça 3) .  
4.	O fundamento para a instauração da Tomada de Contas Especial, conforme consignado na matriz de responsabilização elaborada pelo tomador de contas, foi a constatação da seguinte irregularidade:  
A despesa declarada do Piso Básico Fixo foi superior em R$ 17.198,03 (dezessete mil cento e noventa e oito reais e três centavos) à receita, não atendimento integral das notificações visando sanar esta irregularidade, ausência de comprovação da boa e regular aplicação dos recursos públicos e a não devolução do valor do débito, identificado na análise dos extratos bancários do programa em questão, devidamente atualizado e acrescido de juros. 
5.	O responsável arrolado na fase interna foi devidamente comunicado e, diante da ausência de justificativas suficientes para elidir a irregularidade e da não devolução dos recursos, instaurou-se a tomada de contas especial. 
6.	No relatório (peça 35) , o tomador de contas concluiu que o prejuízo importaria no valor original de R$ 82.428,28, imputando-se a responsabilidade a Cleigivaldo Carvalho Santa Rosa, Prefeito Municipal, no período de 1/1/2009 a 31/12/2012 e 1/1/2013 a 31/12/2016, na condição de gestor dos recursos.  
7.	Em 30/7/2020, a Controladoria-Geral da União emitiu o relatório de auditoria (peça 37) , em concordância com o relatório do tomador de contas. O certificado de auditoria e o parecer do dirigente do órgão de controle interno concluíram pela irregularidade das presentes contas (peças 38 e 39) . 
8.	Em 7/8/2020, o ministro responsável pela área atestou haver tomado conhecimento das conclusões contidas no relatório e certificado de auditoria, bem como do parecer conclusivo do dirigente do órgão de controle interno, manifestando-se pela irregularidade das contas, e determinou o encaminhamento do processo ao Tribunal de Contas da União (peça 40) . 
9.	Na instrução inicial (peça 44) , analisando-se os documentos nos autos, concluiu-se pela necessidade de realização de citação para a seguinte irregularidade:  
9.1.	Irregularidade 1: ausência dos documentos comprobatórios da despesa de programa do FNAS. 
9.1.1.	Evidências da irregularidade: documentos técnicos presentes nas peças 5, 9, 19, 25 e 29. 
9.1.2.	Normas infringidas: Art. 70, parágrafo único, da Constituição Federal de 1988; art. 93, do Decreto-lei 200; e art. 7º da Portaria MDS 625/2010. 
9.2.	Débitos relacionados ao responsável Cleigivaldo Carvalho Santa Rosa (CPF: 714.191.28515) : 
	 Data de ocorrência 
	Valor histórico (R$)  

	30/1/2012 
	7.301,78 

	30/1/2012 
	911,50 

	2/4/2012 
	7.333,53 

	8/5/2012 
	5.162,62 

	19/6/2012 
	7.264,92 

	21/6/2012 
	622,25 

	11/7/2012 
	7.333,53 

	13/7/2012 
	813,00 

	13/7/2012 
	2.399,00 

	16/7/2012 
	622,25 

	14/8/2012 
	622,25 

	21/8/2012 
	7.333,53 

	21/8/2012 
	3.000,00 

	10/9/2012 
	507,25 

	27/9/2012 
	7.333,53 

	22/10/2012 
	7.333,53 

	12/11/2012 
	622,25 

	22/11/2012 
	7.333,53 

	18/12/2012 
	7.333,53 

	21/5/2012 
	622,25 

	17/9/2012 
	622,25 

9.2.1.	Cofre credor: Fundo Nacional de Assistência Social. 
9.2.2.	Responsável: Cleigivaldo Carvalho Santa Rosa (CPF: XXX.191.285-XX) . 
9.2.2.1.	Conduta: não apresentar documentação comprobatória das despesas realizadas com recursos repassados para a execução do Piso Básico Fixo do exercício 2012. 
9.2.2.2.	Nexo de causalidade: A não comprovação das despesas realizadas impediu a comprovação da regular aplicação dos recursos federais repassados no âmbito do instrumento em questão, resultando em presunção de dano ao erário. 
9.2.2.3.	Culpabilidade: não há excludentes de ilicitude, de culpabilidade e de punibilidade; é razoável supor que o responsável tinha consciência da ilicitude de sua conduta; era exigível conduta diversa da praticada, qual seja, apresentar a documentação comprobatória das despesas realizadas necessária à comprovação da regular aplicação dos recursos federais repassados, conforme estabelecido nas normas aplicáveis.  
10.	Encaminhamento: citação. 
11.	Em cumprimento ao pronunciamento da unidade (peça 46) , foi efetuada citação do responsável, nos moldes adiante: 
	Comunicação: Ofício 60205/2021 - Seproc (peça 49) 	 
Data da Expedição: 29/10/2021 
Data da Ciência: 5/11/2021 (peça 50) 
Nome Recebedor: Laís dos Santos 
Observação: Ofício enviado para o endereço do responsável, conforme pesquisa na base de dados no sistema do Renach, custodiada pelo TCU. 
Fim do prazo para a defesa: 20/11/2021 

	Comunicação: Ofício 60206/2021 - Seproc (peça 48) 	 
Data da Expedição: 29/10/2021 
Data da Ciência: não houve (Não procurado) (peça 51) 
Observação: Ofício enviado para o endereço do responsável, conforme pesquisa na base de dados no sistema da Receita Federal, custodiada pelo TCU. 

12.	Conforme Despacho de Conclusão das Comunicações Processuais (peça 52) , as providências inerentes às comunicações processuais foram concluídas.  
13.	Transcorrido o prazo regimental, o responsável Cleigivaldo Carvalho Santa Rosa permaneceu silente, devendo ser considerado revel, nos termos do art. 12, § 3º, da Lei 8.443/1992. 
ANÁLISE DOS PRESSUPOSTOS DE PROCEDIBILIDADE DA IN/TCU 71/2012 Avaliação de Viabilidade do Exercício do Contraditório e Ampla Defesa 
14.	Verifica-se que não houve o transcurso de mais de dez anos desde o fato gerador sem que tenha havido a notificação do responsável pela autoridade administrativa federal competente (art. 6º, inciso II, c/c art. 19 da IN/TCU 71/2012, modificada pela IN/TCU 76/2016) , uma vez que o fato gerador da irregularidade sancionada ocorreu em 18/12/2012, e o responsável foi notificado sobre a irregularidade pela autoridade administrativa competente conforme abaixo: 
14.1. Cleigivaldo Carvalho Santa Rosa, por meio do ofício acostado à peça 6, recebido em 17/10/2014, conforme AR (peça 7) . 
Valor de Constituição da TCE  
15.  Verifica-se, ainda, que o valor atualizado do débito apurado (sem juros) em 1/1/2017 é de R$ 112.681,32, portanto superior ao limite mínimo de R$ 100.000,00, na forma estabelecida conforme os arts. 6º, inciso I, e 19 da IN/TCU 71/2012, modificada pela IN/TCU 76/2016.  
OUTROS PROCESSOS/DÉBITOS NOS SISTEMAS DO TCU COM OS MESMOS RESPONSÁVEIS 
16.	Informa-se que foi encontrado processo no Tribunal com o mesmo responsável: 
	Responsável
	Processos

	Cleigivaldo Carvalho Santa Rosa 
	Processo 012.846/2016-3 (TCE, encerrado) , Processo 009.100/2015-6 (TCE, encerrado) , Processo 032.375/2017-4 (CBEX, encerrado) , Processo 025.089/2016-1 (TCE, encerrado) , Processo 007.961/2019-7 (CBEX, encerrado) , Processo 007.967/20195 (CBEX, encerrado) , Processo 007.968/2019-1 (CBEX, encerrado) , Processo 009.856/2019-6 (CBEX, encerrado) 

17.	A tomada de contas especial está, assim, devidamente constituída e em condição de ser instruída. 
EXAME TÉCNICO 
Da validade das notificações: 
18.	Preliminarmente, cumpre tecer breves considerações sobre a forma como são realizadas as comunicações processuais no TCU. A esse respeito, destacam-se o art. 179, do Regimento Interno do TCU (Resolução 155, de 4/12/2002) e o art. 4º, inciso III, § 1º, da Resolução TCU 170, de 30 de junho de 2004, in verbis: 
Art. 179. A citação, a audiência ou a notificação, bem como a comunicação de diligência, far-se-ão: 
I - mediante ciência da parte, efetivada por servidor designado, por meio eletrônico, fac-símile, telegrama ou qualquer outra forma, desde que fique confirmada inequivocamente a entrega da comunicação ao destinatário; 
II - mediante carta registrada, com aviso de recebimento que comprove a entrega no endereço do destinatário; 
III - por edital publicado no Diário Oficial da União, quando o seu destinatário não for localizado 
 (...) 
Art. 3º As comunicações serão dirigidas ao responsável, ou ao interessado, ou ao dirigente de órgão ou entidade, ou ao representante legal ou ao procurador constituído nos autos, com poderes expressos no mandato para esse fim, por meio de: 
I - correio eletrônico, fac-símile ou telegrama; 
II - servidor designado; 
III - carta registrada, com aviso de recebimento; 
IV - edital publicado no Diário Oficial da União, quando o seu destinatário não for localizado, nas hipóteses em que seja necessário o exercício de defesa. 
Art. 4º. Consideram-se entregues as comunicações: 
I - efetivadas conforme disposto nos incisos I e II do artigo anterior, mediante confirmação da ciência do destinatário; 
II - realizadas na forma prevista no inciso III do artigo anterior, com o retorno do aviso de recebimento, entregue comprovadamente no endereço do destinatário; 
III - na data de publicação do edital no Diário Oficial da União, quando realizadas na forma prevista no inciso IV do artigo anterior. 
§ 1º O endereço do destinatário deverá ser previamente confirmado mediante consulta aos sistemas disponíveis ao Tribunal ou a outros meios de informação, a qual deverá ser juntada ao respectivo processo. 
 (...)  
19.	Bem se vê, portanto, que a validade da citação via postal não depende de que o aviso de recebimento seja assinado pelo próprio destinatário da comunicação, o que dispensa, no caso em tela, a entrega do AR em "mãos próprias". A exigência da norma é no sentido de o Tribunal verificar se a correspondência foi entregue no endereço correto, residindo aqui a necessidade de certeza inequívoca.  
20.	Não é outra a orientação da jurisprudência do TCU, conforme se verifica dos julgados a seguir transcritos: 
São válidas as comunicações processuais entregues, mediante carta registrada, no endereço correto do responsável, não havendo necessidade de que o recebimento seja feito por ele próprio (Acórdão 3648/2013-TCU-Segunda Câmara, Relator Min. José Jorge) ; 
É prescindível a entrega pessoal das comunicações pelo TCU, razão pela qual não há necessidade de que o aviso de recebimento seja assinado pelo próprio destinatário. Entregando-se a correspondência no endereço correto do destinatário, presume-se o recebimento da citação. (Acórdão 1019/2008-TCU-Plenário, Relator Min. Benjamin Zymler) ; 
As comunicações do TCU, inclusive as citações, deverão ser realizadas mediante Aviso de Recebimento - AR, via Empresa Brasileira de Correios e Telégrafos, bastando para sua validade que se demonstre que a correspondência foi entregue no endereço correto. (Acórdão 1526/2007-TCU-Plenário, Relator Min. Aroldo Cedraz) . 
21. A validade do critério de comunicação processual do TCU foi referendada pelo Supremo Tribunal Federal, nos termos do julgamento do MS-AgR 25.816/DF, por meio do qual se afirmou a desnecessidade da ciência pessoal do interessado, entendendo-se suficiente a comprovação da entrega do "AR" no endereço do destinatário: 
Ementa: agravo regimental. Mandado de segurança. Desnecessidade de intimação pessoal das decisões do tribunal de contas da união. art. 179 do regimento interno do TCU. Intimação do ato impugnado por carta registrada, iniciado o prazo do art. 18 da lei nº 1.533/51 da data constante do aviso de recebimento. Decadência reconhecida. Agravo improvido. O envio de carta registrada com aviso de recebimento está expressamente enumerado entre os meios de comunicação de que dispõe o Tribunal de Contas da União para proceder às suas intimações.  O inciso II do art. 179 do Regimento Interno do TCU é claro ao exigir apenas a comprovação da entrega no endereço do destinatário, bastando o aviso de recebimento simples.  
Da revelia do responsável Cleigivaldo Carvalho Santa Rosa 
22.	No caso vertente, a citação do responsável (Cleigivaldo Carvalho Santa Rosa) se deu em endereços provenientes de pesquisas de endereços realizadas pelo TCU (vide parágrafos acima) , porquanto, devido ao insucesso de realizar a citação em endereços constantes na base de dados da Receita custodiada pelo TCU, buscou-se a notificação em endereços provenientes das bases de dados públicas custodiadas pelo TCU (TSE e Renach) e das bases de dados do próprio TCU. A entrega dos ofícios citatórios nesses endereços ficou comprovada conforme detalhamento a seguir: 
22.1. Cleigivaldo Carvalho Santa Rosa, ofício 60205/2021 - Seproc (peça 49) , origem no sistema do Renach e ofício 60206/2021 - Seproc (peça 48) , origem no sistema da Receita Federal. 
23.	Nos processos do TCU, a revelia não leva à presunção de que seriam verdadeiras todas as imputações levantadas contra os responsáveis, diferentemente do que ocorre no processo civil, em que a revelia do réu opera a presunção da verdade dos fatos narrados pelo autor (Acórdão 1009/2018-TCU-Plenário, Relator Min. Bruno Dantas; 2369/2013 - TCU - Plenário, Relator Min. Benjamin Zymler e 2449/2013 - TCU - Plenário, Relator Min. Benjamin Zymler) . Dessa forma, a avaliação da responsabilidade do agente não pode prescindir da prova existente no processo ou para ele carreada.  
24.	Ao não apresentar sua defesa, o responsável deixou de produzir prova da regular aplicação dos recursos sob sua responsabilidade, em afronta às normas que impõem aos gestores públicos a obrigação legal de, sempre que demandados pelos órgãos de controle, apresentar os documentos que demonstrem a correta utilização das verbas públicas, a exemplo do contido no art. 93 do Decreto-Lei 200/1967: "Quem quer que utilize dinheiros públicos terá de justificar seu bom e regular emprego na conformidade das leis, regulamentos e normas emanadas das autoridades administrativas competentes."  
25.	Mesmo as alegações de defesa não sendo apresentadas, considerando o princípio da verdade real que rege esta Corte, procurou-se buscar, em manifestações do responsável na fase interna desta Tomada de Contas Especial, se havia algum argumento que pudesse ser aproveitado a seu favor.  
26.	No entanto, o responsável não se manifestou na fase interna, não havendo, assim, nenhum argumento que possa vir a ser analisado e posteriormente servir para afastar as irregularidades apontadas. 
27.	Em se tratando de processo em que a parte interessada não se manifestou acerca das irregularidades imputadas, não há elementos para que se possa efetivamente aferir e reconhecer a ocorrência de boa-fé na conduta do responsável, podendo este Tribunal, desde logo, proferir o julgamento de mérito pela irregularidade das contas, conforme os termos dos §§ 2º e 6º do art. 202 do Regimento Interno do TCU. (Acórdão 2064/2011-TCU-Primeira Câmara (relator Min. Ubiratan Aguiar) , 6.182/2011-TCU-1ª Câmara (relator Min. Weber de Oliveira) , 4.072/2010-TCU-1ª Câmara (Relator Min. Valmir Campelo) , 1.189/2009-TCU-1ª Câmara (Relator Min. Marcos Bemquerer) , 731/2008TCU-Plenário (Relator Min. Aroldo Cedraz) . 
28.	Dessa forma, o responsável Cleigivaldo Carvalho Santa Rosa deve ser considerado revel, nos termos do art. 12, § 3º, da Lei 8.443/1992, devendo as contas serem julgadas irregulares, condenando-o ao débito apurado e aplicando-lhe a multa prevista no art. 57 da Lei 8.443/1992. 
Prescrição da Pretensão Punitiva 
29.	Vale ressaltar que a pretensão punitiva do TCU, conforme Acórdão 1441/2016-TCU-Plenário, Relator Min. Benjamin Zymler, que uniformizou a jurisprudência acerca dessa questão, subordina-se ao prazo geral de prescrição indicado no art. 205 do Código Civil, que é de dez anos, contado da data de ocorrência da irregularidade sancionada, nos termos do art. 189 do Código Civil, sendo este prazo interrompido pelo ato que ordenar a citação, a audiência ou a oitiva do responsável. 
30.	No caso em exame, não ocorreu a prescrição, uma vez que a irregularidade sancionada ocorreu em 18/12/2012, e o ato de ordenação da citação ocorreu em 20/10/2021. 
CONCLUSÃO 
31.	Em face da análise promovida na seção "Exame Técnico", verifica-se que o responsável Cleigivaldo Carvalho Santa Rosa não logrou comprovar a boa e regular aplicação dos recursos, instado a se manifestar, optou pelo silêncio, configurando a revelia, nos termos do § 3º, do art. 12, da Lei 8.443/1992. Ademais, inexistem nos autos elementos que demonstrem a boa-fé do responsável ou a ocorrência de outras excludentes de culpabilidade. 
32.	Verifica-se também que não houve a prescrição da pretensão punitiva, conforme análise já realizada. 
33.	Tendo em vista que não constam dos autos elementos que permitam reconhecer a boa-fé do responsável, sugere-se que as suas contas sejam julgadas irregulares, nos termos do art. 202, § 6º, do Regimento Interno do TCU, com a imputação do débito atualizado monetariamente e acrescido de juros de mora, nos termos do art. 202, § 1º do Regimento Interno do TCU, descontado o valor eventualmente recolhido, com a aplicação da multa prevista no art. 57 da Lei 8.443/1992. 
34.	Por fim, como não houve elementos que pudessem modificar o entendimento acerca das irregularidades em apuração, mantém-se a matriz de responsabilização presente na peça 43. 
PROPOSTA DE ENCAMINHAMENTO 
35. 	Diante do exposto, submetemos os autos à consideração superior, propondo ao Tribunal: 
a)	considerar revel o responsável Cleigivaldo Carvalho Santa Rosa (CPF: 714.191.28515) , para todos os efeitos, dando-se prosseguimento ao processo, com fulcro no art. 12, § 3º, da Lei 8.443/1992;  
b)	julgar irregulares, nos termos dos arts. 1º, inciso I, 16, inciso III, alíneas b e c, da Lei 8.443/1992, c/c os arts. 19 e 23, inciso III, da mesma Lei, as contas do responsável Cleigivaldo Carvalho Santa Rosa (CPF: XXX.191.285-XX) , condenando-o ao pagamento das importâncias a seguir especificadas, atualizadas monetariamente e acrescidas dos juros de mora, calculadas a partir das datas discriminadas até a data da efetiva quitação do débito, fixando-lhe o prazo de quinze dias, para que comprove, perante o Tribunal, o recolhimento das referidas quantias aos cofres do Fundo Nacional de Assistência Social, nos termos do art. 23, inciso III, alínea "a", da citada lei, c/c o art. 214, inciso III, alínea "a", do Regimento Interno do TCU.   
Débitos relacionados ao responsável Cleigivaldo Carvalho Santa Rosa (CPF: XXX.191.285-XX) : 
	Data de ocorrência 
	Valor histórico (R$)  

	30/1/2012 
	7.301,78 

	30/1/2012 
	911,50 

	2/4/2012 
	7.333,53 

	8/5/2012 
	5.162,62 

	19/6/2012 
	7.264,92 

	21/6/2012 
	622,25 

	11/7/2012 
	7.333,53 

	13/7/2012 
	813,00 

	13/7/2012 
	2.399,00 

	16/7/2012 
	622,25 

	14/8/2012 
	622,25 

	21/8/2012 
	7.333,53 

	21/8/2012 
	3.000,00 

	10/9/2012 
	507,25 

	27/9/2012 
	7.333,53 

	22/10/2012 
	7.333,53 

	12/11/2012 
	622,25 

	22/11/2012 
	7.333,53 

	18/12/2012 
	7.333,53 

	21/5/2012 
	622,25 

	17/9/2012 
	622,25 

Valor atualizado do débito (com juros) em 14/2/2022: R$ 146.095,31. 
c) aplicar ao responsável Cleigivaldo Carvalho Santa Rosa (CPF: XXX.191.285-XX) , a multa prevista no art. 57 da Lei 8.443/1992 c/c o art. 267 do Regimento Interno do TCU, fixando-lhe o prazo de quinze dias, a contar da notificação, para que comprove, perante o Tribunal (art. 214, III, alínea "a", do Regimento Interno do TCU) , o recolhimento da dívida aos cofres do Tesouro Nacional, atualizada monetariamente desde a data do acórdão que vier a ser proferido por este Tribunal até a data do efetivo recolhimento, se paga após o vencimento, na forma da legislação em vigor; 
d) autorizar, desde logo, a cobrança judicial das dívidas, caso não atendida a notificação,  na forma do disposto no art. 28, inciso II, da Lei 8.443/1992; 
e) autorizar também, desde logo, se requerido, com fundamento no art. 26, da Lei 8.443, de 1992, c/c o art. 217, §§ 1º e 2º do Regimento Interno do TCU, o parcelamento da (s) dívida (s) em até 36 parcelas, incidindo, sobre cada parcela, corrigida monetariamente, os correspondentes acréscimos legais, fixando-lhe o prazo de quinze dias, a contar do recebimento da notificação, para comprovar, perante o Tribunal, o recolhimento da primeira parcela, e de trinta dias, a contar da parcela anterior, para comprovar os recolhimentos das demais parcelas, devendo incidir, sobre cada valor mensal, atualizado monetariamente, os juros de mora devidos, no caso do débito, na forma prevista na legislação em vigor, alertando o responsável de que a falta de comprovação do recolhimento de qualquer parcela importará o vencimento antecipado do saldo devedor, nos termos do § 2º do art. 217 do Regimento Interno deste Tribunal;  
f) enviar cópia do Acórdão a ser prolatado à Procuradoria da República no Estado da Bahia, nos termos do § 3º do art. 16 da Lei 8.443/1992, c/c o § 7º do art. 209 do Regimento Interno do TCU, para adoção das medidas cabíveis; e 
g) enviar cópia do Acórdão que vier a ser proferido à Secretaria Especial do Desenvolvimento Social e ao responsável, para ciência; 
h) informar à Procuradoria da República no Estado da Bahia, à Secretaria Especial do Desenvolvimento Social e ao responsável que a presente deliberação, acompanhada do Relatório e do Voto que a fundamenta, está disponível para a consulta no endereço www.tcu.gov.br/acordaos, além de esclarecer que, caso requerido, o TCU poderá fornecer sem custos as correspondentes cópias, de forma impressa; e 
i) informar à Procuradoria da República no Estado da Bahia que, nos termos do parágrafo único do art. 62 da Resolução TCU 259/2014, os procuradores e membros do Ministério Público credenciados nesta Corte podem acessar os presentes autos de forma eletrônica e automática, ressalvados apenas os casos de eventuais peças classificadas como sigilosas, as quais requerem solicitação formal.
2. 	O representante do Parquet especializado, Procurador Marinus Eduardo de Vries Marsico, emitiu parecer à peça 57, em cota singela, no qual acompanha o pronunciamento da unidade técnica:
	"À vista dos elementos contidos nos autos, manifestamo-nos de acordo com a proposta da Secex-TCE (peça 54) , sem prejuízo das nossas considerações sobre a aferição da prescrição da pretensão punitiva, adiantando que ela não ocorreu nos presentes autos com base no art. 205 do Código Civil/2002, entendimento do Acórdão 1441/2016-TCU-Plenário adotado pela unidade técnica, e que tampouco ocorreria por aplicação da Lei 9.873/99 (Lei da Prescrição Administrativa) , entendimento defendido pela Procuradora-Geral do MP/TCU no julgamento do TC Processo 032.048/2016-5 - ao qual nos alinhamos a análise realizada neste parecer - em atenção a decisões de ambas as turmas do STF posteriores ao  mencionado Acórdão 1441/2016-TCU-Plenário (1.ª Turma: MS 32.201, DJe-173, 4/8/2017; 2.ª Turma: MS 35.512-AgR, DJe-135, 19/6/2019 e MS 36.067, DJe-234, 28/10/2019) . 
	Nesse sentido, a Lei 9.873/99 (alterada pela Lei 11.941/09) estabelece prazo de prescrição para o exercício da ação punitiva pela Administração Pública Federal, dispondo ainda sobre o termo inicial e as causas de interrupção da respectiva contagem: 
Art. 1º  Prescreve em cinco anos a ação punitiva da Administração Pública Federal, direta e indireta, no exercício do poder de polícia, objetivando apurar infração à legislação em vigor, contados da data da prática do ato ou, no caso de infração permanente ou continuada, do dia em que tiver cessado. 
§ 1º  Incide a prescrição no procedimento administrativo paralisado por mais de três anos, pendente de julgamento ou despacho, cujos autos serão arquivados de ofício ou mediante requerimento da parte interessada, sem prejuízo da apuração da responsabilidade funcional decorrente da paralisação, se for o caso. 
§ 2º  Quando o fato objeto da ação punitiva da Administração também constituir crime, a prescrição reger-se-á pelo prazo previsto na lei penal. 
Art. 2º  Interrompe-se a prescrição da ação punitiva:  
I - pela notificação ou citação do indiciado ou acusado, inclusive por meio de edital; 
II - por qualquer ato inequívoco, que importe apuração do fato; 
III - pela decisão condenatória recorrível. 
IV - por qualquer ato inequívoco que importe em manifestação expressa de tentativa de solução conciliatória no âmbito interno da administração pública federal. (grifamos) 
	Com efeito, a contagem do prazo prescricional será interrompida e restituída na integralidade sempre que verificada a ocorrência de alguma das hipóteses legais, não havendo vedação legal no sentido de que esse prazo seja interrompido mais de uma vez, como ocorrido no presente caso, haja vista a ocorrência de várias hipóteses interruptivas desde a ocorrência das irregularidades ao longo do exercício de 2012, cada qual restituindo a integralidade do prazo prescricional previsto na Lei 9.873/99, podendo-se citar, como exemplo, as análises técnicas realizadas em 1/8/2014 (peça 5) , em 16/11/2015 (peça 9) , em 27/12/2017 (peça 14) e em 12/3/2019 (peça 27) . 
	Dito isso, nota-se que, além de não ter havido a prescrição decenal da pretensão punitiva prevista no Código Civil de 2002 (conforme sustenta a unidade técnica - peça 54, fl.6) , também não ocorreu a prescrição quinquenal prevista na Lei 9.873/1999. A Administração Pública não demorou mais de cinco anos para iniciar a apuração dos fatos, tampouco deixou de movimentar o processo por três anos.   
	Assim sendo, à vista dos elementos presentes nos autos, aquiescemos à proposta de encaminhamento defendida pela Secex-TCE (peça 54) em sua integralidade".
É o relatório.

não há

Procurador Marinus Eduardo De Vries Marsico.

TOMADA DE CONTAS ESPECIAL. SECRETARIA ESPECIAL DO DESENVOLVIMENTO SOCIAL. PROTEÇÃO SOCIAL BÁSICA E PROTEÇÃO SOCIAL ESPECIAL. EXERCÍCIO DE 2012. TRANSFERÊNCIAS FUNDO A FUNDO. NÃO COMPROVAÇÃO DA REGULAR APLICAÇÃO DOS RECURSOS. CITAÇÃO. REVELIA. AUSÊNCIA DE PRESCRIÇÃO. CONTAS IRREGULARES. DÉBITO. MULTA.

TOMADA DE CONTAS ESPECIAL (TCE)

Secretaria de Controle Externo de Tomada de Contas Especial (SecexTCE).

Inicialmente, registro que atuo nestes autos em sucessão ao Ministro Raimundo Carreiro (art. 153 do RI/TCU) , sorteado na forma do art. 18 da Resolução TCU nº 175/2005 (peça 41) .
2.	Em exame tomada de contas especial instaurada pela Secretaria Especial do Desenvolvimento Social do então Ministério do Desenvolvimento Social e Combate à Fome, em desfavor de Cleigivaldo Carvalho Santa Rosa, ex-prefeito municipal, em razão da não comprovação da regular aplicação dos recursos repassados pela União ao município de Sítio do Quinto/BA, por meio do Fundo Nacional de Assistência Social para a execução dos Programas Proteção Social Básica (PSB) e Proteção Social Especial (PSE) , no exercício de 2012.
3.	Após o regular desenvolvimento da tomada de contas especial, a Secex-TCE propõe o reconhecimento da revelia e o julgamento pela irregularidade das contas do responsável, com imputação de débito e multa, pelas seguintes razões: i) ausência de documentação comprobatória das despesas realizadas com recursos repassados para a execução do Piso Básico Fixo do exercício 2012;  ii) ausência de manifestação do ex-gestor, tanto na fase interna quanto na fase externa da TCE; iii) ausência de excludentes de responsabilidade; iv) ausência de prescrição da pretensão punitiva.
4.	O Ministério Público junto ao TCU acompanhou o pronunciamento da Secex-TCE, acrescentando a ausência de prescrição à luz dos critérios da Lei 9.873/1999, em face das inúmeras hipóteses interruptivas desde a ocorrência das irregularidades ao longo do exercício de 2012, cada qual restituindo a integralidade do prazo prescricional a exemplo das análises técnicas realizadas em 1/8/2014 (peça 5) , em 16/11/2015 (peça 9) , em 27/12/2017 (peça 14) e em 12/3/2019 (peça 27) . 
5.	Acompanho a proposta alvitrada pela Secex-TCE, complementada pelo parecer do Parquet especializado. 
6.	O Fundo Nacional de Assistência Social - FNAS repassou recursos na modalidade fundo a fundo para a Prefeitura Municipal de Sítio do Quinto/BA no exercício de 2012 para execução dos serviços de Proteção Social Básica e Proteção Social Especial, conforme consta no relatório de repasses (peça 3) , de acordo com o disposto nos art. 29 e 30-A da Lei nº 8.742/1993.
7.	De acordo com as notas técnicas e pareceres contidos nos autos, não obstante tenha efetuado a prestação de contas o Município não apresentou documentação suficiente a comprovar as despesas realizadas com recursos repassados para a execução do Piso Básico Fixo no exercício 2012, tendo sido computado um débito original de R$ 82.428,28. Foi dada oportunidade de defesa ao agente responsabilizado, em obediência contraditório e à ampla defesa, em face do ofício acostado à peça 6, recebido em 17/10/2014, conforme AR (peça 7) , sem manifestação do destinatário. 
8.	Feito o regular desenvolvimento do processo, com a competente manifestação do Controle Interno, os autos aportaram a esta Corte de Contas. Promovida a citação do ex-prefeito por meio do Ofício 60205/2021 (peça 49) , do qual o destinatário tomou ciência em 5/11/2021 (AR à peça 50) , e feitas novas pesquisas de endereço, com emissão de novo Ofício em 29/10/2021 (peça 48) , não houve comparecimento aos autos, o que impõe o reconhecimento da revelia do responsável.
9.	Afasto ainda quaisquer indícios de ocorrência da prescrição da pretensão punitiva ou da pretensão ressarcitória, seja pelos critérios da prescrição decenal prevista no Código Civil de 2002, conforme analisado pela Secex-TCE (peça 54, p. 6) , seja pelos da prescrição quinquenal prevista na Lei 9.873/1999, conforme observado pelo MP/TCU (peça 57) . Ou seja, a Administração Pública, quer na fase interna, quer na externa, não demorou mais de cinco anos para iniciar e dar andamento à apuração dos fatos, tampouco deixou de movimentar o feito por três anos.
10.	Quanto às demais questões de mérito, não vislumbro melhor sorte ao gestor arrolado na fase interna, o qual foi devidamente comunicado e, diante da ausência de justificativas suficientes para elidir a irregularidade e da não devolução dos recursos, instaurou-se a tomada de contas especial.
11.	Desse modo, acompanho o encaminhamento alvitrado pela SecexDefesa e complementado pelo Parquet especializado, incorporando a este voto as análises por eles empreendidas na instrução transcrita no relatório que fiz distribuir aos meus pares, no sentido de rejeitar as alegações de defesa apresentadas pelo Sr. Cleigivaldo Carvalho Santa Rosa, para julgar irregulares suas contas especiais, condenando-o em débito e multa.
12.	Em face do exposto, voto por que o Tribunal adote o acórdão que ora submeto à apreciação deste Colegiado.
TCU, Sala das Sessões Ministro Luciano Brandão Alves de Souza, em 26 de abril de 2022.
ANTONIO ANASTASIA 
Relator